臺灣臺中地方法院刑事判決　　　　　　　99年度訴字第3358號
公　訴　人　臺灣臺中地方法院檢察署檢察官
被　　　告　潘麗萍
選任辯護人　江來盛律師
上列被告因偽證案件，經檢察官提起公訴（99年度偵字第14653號）
，本院判決如下：
    主    文
潘麗萍無罪。
    理    由
一、公訴意旨以：緣陳忠貴與其配偶陳宛如不睦已久，怨懟迭生
    ，陳宛如並於民國95年3月2日對陳忠貴具狀向本法院聲請核
    發民事保護令及指訴陳忠貴涉犯妨害性自主案件，分別為本
    院以95年度家護抗字第24號及96年度訴字第394號案件調查
    審理。而被告潘麗萍明知於94年10月間某日及95年2月5日，
    並未與陳忠貴在臺中市林新醫院相遇及親眼目擊陳忠貴對陳
    宛如實施暴力或性侵害行為，且於前開法院95年度家護抗字
    第24號民事事件及96年度訴字第394號案件調查審理時，亦
    均明知具結作證之證人，依法有據實陳述之義務，不得為匿
    飾增減之虛偽陳述，竟基於偽證之接續犯意：（一）於95年
    5月29日上午9時15分許，在本院第34法庭，就上開對陳忠貴
    核發通常保護令事件出庭應訊，並同意以證人身分供前具結
    作證時，對於該事件關於陳忠貴對陳宛如是否有實施暴力或
    性侵害行為等與案情有重要關係之事項，虛偽證稱：「(問
    ：是否在94年10月間在臺中市林新醫院遇到抗告人《指陳宛
    如》與相對人《指陳忠貴》？）有」、「（問：當時你看到
    的情形如何？）那天早上我去另1個朋友的辦公室，剛好抗
    告人傳簡訊給我的朋友說她要自殺，我的朋友告訴我，我就
    順便去看她，我到病房時，兩造均在場，我看到抗告人時，
    抗告人告訴我，她先生對她性侵害。抗告人說她要告她先生
    ，當時我勸她不要提出告訴，當時我有用很生氣的口氣質問
    相對人，『你怎麼又對宛如這樣』，相對人一開始沒有回答
    ，但是抗告人堅持要告他，相對人覺得沒有辦法挽回，才會
    在我面前承諾不會再對抗告人性侵害。」、「（問：有無於
    95 年2月6日凌晨帶同抗告人到中山醫院驗傷並到警局製作
    筆錄？）有，因為抗告人打電話告訴我，相對人毆打她，當
    時抗告人身上傷痕累累，我才會帶她去驗傷，隔了幾天後因
    為社工一直催促，我才帶抗告人到警局製作筆錄」等語，使
    得本院承審法官因而裁定准予發付95年度家護抗字第24號民
    事通常保護令。（二）於96年10月25日上午9時15分許，在
    本院第10法庭，審理上開陳忠貴涉犯妨害性自主案件出庭應
    訊，並同意以證人身分供前具結作證時，對於該案件關於陳
    忠貴對陳宛如是否有實施性侵害行為等與案情有重要關係之
    事項，虛偽證稱：「(問：95年2月5日晚上被告《指陳忠貴
    》與乙女《指陳宛如》之間發生爭執是否知道？）知道，我
    是在2月6日凌晨3點多乙女打電話給我說她與被告發生爭吵
    發生事情，她說她被被告強暴，請我帶她去醫院」、「（問
    ：乙女有無跟你說她被性侵過程？）當時乙女情緒不穩定一
    直哭，她說她被性侵，她很痛苦，很難受，要去醫院看醫生
    ，沒有講其他的」、「（問：乙女與被告發生爭吵的原因？
    ）乙女說當天與被告發生爭吵，詳細原因我忘記了，接著被
    告就強烈性侵乙女」、「（問：爭吵時被告有無打乙女？）
    我沒看到，但我看乙女身上有傷，她的2支手臂前肢有抓傷
    痕跡，有瘀青，肩膀有瘀青，乙女當時沒有跟我說其他部位
    有受傷，後來乙女有跟我說身體還有其他部位有受傷，但不
    記得她說那個部位」、「(問：乙女的傷如何來是否知道？
    ）乙女說是被告打她的，應該是爭吵時打她的」、「(問：
    乙女當時有無說發生性關係時也有受傷？）有，乙女說發生
    性關係，被告用強的，所以她有受傷。」、「(問：
    你到底看到的傷是吵架時的傷，還是性侵的傷？）我沒有真
    的看到，都是乙女告訴我的」、「(問：2月6日陪同乙女驗
    傷時就知道她被性侵？）是的。」、「(問：2月6日凌晨三
    點乙女打電話給妳時，她如何說？）說我被老公強去，身體
    有傷，人很難過，想要去死，看我有無辦法載她去醫院看醫
    生，順便驗傷。」、「(問：你有無馬上過去？）有」、「(
    問：過去乙女家時就看到乙女身上有傷？有無問她傷如何來
    ？）是的，但沒有問。」等語，足使本院承審該案件之法官
    陷於誤判之危險，因認被告潘麗萍涉有刑法第168條之偽證
    罪等語。
二、被告未經審判證明有罪確定前，推定其為無罪。犯罪事實應
    依證據認定之，無證據不得認定犯罪事實。又不能證明被告
    犯罪或其行為不罰者，應諭知無罪之判決，刑事訴訟法第
    154條、第301條第1項分別定有明文。次按認定不利於被告
    之事實，須依積極證據，苟積極證據不足為不利於被告事實
    之認定時，即應為有利於被告之認定，更不必有何有利之證
    據，亦有最高法院30年上字第816號判例可資參照。且告訴
    （告發）人之告訴（發），係以使被告受刑事訴追為目的，
    其陳述是否與事實相符，仍應調查其他證據以資審認，最高
    法院52年台上字第1300號亦著有判例。又按刑事訴訟法第16
     1條已於91年2月8日修正公布，其第1項規定：檢察官就被
    告犯罪事實，應負舉證責任，並指出證明之方法。因此，檢
    察官對於起訴之犯罪事實，應負提出證據及說服之實質舉證
    責任。倘其所提出之證據，不足為被告有罪之積極證明，或
    其指出證明之方法，無從說服法院以形成被告有罪之心證，
    基於無罪推定之原則，自應為被告無罪判決之諭知，最高法
    院92年台上字第128號判例可憑。被告未經審判證明有罪確
    定前，推定其為無罪，此為我刑事訴訟之基本原則。又公訴
    案件犯罪證據之蒐集，及提起公訴後，對犯罪事實之舉證責
    任及指出證明之方法，均屬公訴人之職責，原則上法院僅於
    當事人之主張及舉證範圍內進行調查證據，其經法定程序調
    查證據之結果，認已足以證明犯罪事實時，始得為犯罪事實
    之認定。若其為訴訟上之證明，於通常一般人仍有合理之懷
    疑存在，尚未達於可確信其真實之程度者，在該合理懷疑尚
    未剔除前，自不能為有罪之認定。法院不得以偵查機關關於
    某種犯罪之調查不易，即放棄上開原則之堅持，致有違背刑
    事訴訟無罪推定及嚴格證明之原則，其理甚明（最高法院94
    年度台上字第2033號判決參照）。
三、訊據被告潘麗萍堅決否認上揭偽證犯行，辯稱：係根據其所
    見聞而為證述，伊無偽證之犯意等語。經查：
(一)、根據公訴人起訴之事實，顯然被告當時證述之內容，或出於
    他人之傳述，或出於個人之推論，主觀上並無明知反於其所
    見所聞之虛偽陳述之故意，如『抗告人告訴我，她先生對她
    性侵害。抗告人說她要告她先生，當時我勸她不要提出告訴
    』、『因為抗告人打電話告訴我，相對人毆打她』、『我是
    在2月6日凌晨3點多，乙女打電話給我說她與被告發生爭吵，
    發生事情，她說她被被告強暴，請我帶她去醫院』、『她說她
    被性侵，她很痛苦』、『乙女說當天與被告發生爭吵』、『乙
    女說是被告打她的，『應該是』爭吵時打她的』、『乙女說發
    生性關係，被告用強的，所以她有受傷』、『都是乙女告訴我
    的』、『說我被老公強去，身體有傷』等，故根據上開內容，
    顯係被告前揭之證述，是根據他人之陳述或依據伊個人之推測
    在法庭上之陳述，被告並無偽證罪之犯罪故意。
(二)、次查，公訴人起訴書所列之證據清單及待證事實與本件被告
    犯罪事實之關連性，並不十分明瞭，實無法據為認定被告犯
    罪事實之依據。蓋公訴人所提出資為證據之(1)證據清單：證
    人陳忠貴之指證。待證事實：證明陳忠貴不認識潘麗萍及未
    曾於上開時日在林新醫院與其碰面等事實。本件告發人指證
    無非係要讓被告入罪，其所為之告發內容之陳述，焉能據為
    認定被告犯罪事實之依據，且又何以見得告發人之指訴即為
    事實，而非挾怨報復捏造杜撰之情節。公訴人僅依告發人之
    指訴內容，並無其他直接證據之情下而認定被告之犯行，尚
    嫌速斷。而(2)證據清單：被告潘麗萍於偵訊時之供述。待證
    事實：證明被告於陳宛如住院前，有前往與陳宛如之共同朋
    友處之事實（惟該朋友亦為陳宛如所熟識，為何聽聞陳宛如
    住院後未與被告一起前往？應可推知被告作證時所言顯不實
    。）更欠缺依據。按以所謂朋友未一同前往，即認為被告證
    言不實，此種推論更係違背經驗法則，蓋處在現今工商社會
    ，生活工作十分忙碌，且各自情況亦不相同，焉能強求每個
    人之生活步調必須一致，顯見公訴人以此為認定事實之依據
    ，自無法讓人認同，委不足採。(3)證據清單：證人陳柏丞於
    95年3月14日前開保護令事件審理時之證詞。待證事實：證
    明陳忠貴於前開妨害性自主案件審理時之供述為真之事實部
    份，亦難讓人信服。蓋陳柏丞係告發人之兒子，難免有迴護
    其父親之嫌，實難期為公正客觀之陳述。況且陳柏丞之證詞
    是否為案情重要事項亦非無疑？且陳柏丞出庭作證之案件為
    本院95年度家護字第194號，而該案件係告發人對案外人陳
    宛如聲請保護令之事件，被告亦未曾在該案事件出庭作證，
    且公訴人起訴之犯罪事實欄亦未包含該事件，而告發人在該
    事件之供述內容亦與陳柏丞不同，在該家護事件於95年3月1
    4日之筆錄內容陳柏丞證稱『我送爸爸出去之後，再回來』
    與告發人供述之『我帶小孩出去之後就沒有鑰匙可以進去』
    內容亦不相同，顯見公訴人以陳柏丞於該事件之證言為證據
    ，尚無依據。而(4)證據清單：本院95年度家護字第24號民事
    通常保護令。待證事實：證明該民事通常保護令係基於被告
    之前開證詞陳述而據以裁定發付之事實。公訴人前揭所言，
    與
    本件被告偽證罪之關聯性為何？均未見具體說明，亦未具體
    指出與被告偽證罪構成要件成立之關係。(5)證據清單：本院
    96年度訴字第394號判決。待證事實：證明被告於該案件審理
    時與前開民事保令事件審理時證述之內容不同，被告並於該
    案件曾證述未目擊性侵害過程之事實部份。然而被告於上開
    事件自始至終均未曾表示過有目擊性侵害事件之過程，況一
    般夫妻床第間之性行為，均係在家中，且係十分私密之行為
    ，一般人豈會在現場目擊，足見公訴人起訴之理由亦無依據
    。且本件事情發生迄今時間已經過六年，而人之記憶原為有
    限，於時間經過六年之後，欲令被告回憶實際日期及詳情巨
    細靡遺而完全正確，確實係強人所難，一般人因時間經過而
    記憶模糊因此對於枝微末節之敘述即難免有所誤差，縱其所
    述細節有所出入，亦屬常情，尚難因此即為被告所為之證詞
    完全係虛偽不實，況且被告與告發人既無怨隙，自無故意偽
    證陷害告發人之理。從而，被告所辯尚為可採。
四、依最高法院92年度台上字第4895號判決要旨所載：刑法第16
    8條之偽證罪，係以證人於案情有重要關係之事項，故意為
    虛偽之陳述為構成要件之一，而所謂「虛偽之陳述」，必須
    行為人已明之不實之事項，故為虛偽之陳述始為相當；質言
    之，必須行為人主觀上明之反於其所見所聞之事項，故意為
    不實之陳述而言，如上訴人就其聽聞而為證述，或因誤會或
    記憶不清而有所錯誤，因欠缺犯罪故意，均與故意虛偽陳述
    之犯罪構成要件有間，自不能以本罪相繩。本件公訴人所舉
    證據尚無從使本院獲得被告有偽證之確切心證，復查無其他
    積極證據足資證明被告有前開犯行，揆諸首揭規定意旨，自
    應諭知被告無罪之判決。
據上論斷，應依刑事訴訟法第301條第1項，判決如主文。
本件經檢察官劉文賓到庭執行職務。
中    華    民    國   100    年    3     月    22    日
                刑事第六庭  審判長法  官  鍾堯航
                                  法  官  黃佩韻
                                  法  官  郭德進
以上正本證明與原本無異。
如不服本判決應於收受判決後10日內向本院提出上訴書狀，並應
敘述具體理由；其未敘述上訴理由者，應於上訴期間屆滿後20日
內向本院補提理由書（均須按他造當事人之人數附繕本）「切勿
逕送上級法院」。
                                  書記官  陳惠玲
中    華    民    國   100    年    3     月    22    日